臺灣板橋地方法院民事判決　　　　　　　94年度簡上字第85號
上　訴　人　乙○○
上　訴　人　丙○○
被 上訴 人　甲○○
上列當事人間確認本票債權不存在事件，上訴人對於中華民國93
年12月31日本院板橋簡易庭93年度板簡字第2516號第一審判決提
起上訴，本院於94年6月22日言詞辯論終結，判決如下：
    主　文
原判決廢棄。
確認被上訴人持有上訴人乙○○、丙○○共同簽發如附表所示之
本票債權不存在。
第一、二審訴訟費用由被上訴人負擔。
    事實及理由
一、程序方面：本件被上訴人持有上訴人共同簽發如附表所示之
    本票二紙（下稱系爭本票），向臺灣臺北地方法院聲請系爭
    本票准許強制執行，經該院以93年度票字第51787 號裁定准
    予強制執行在卷，此為兩造所不爭執，至堪採信。而上訴人
    則否認被上訴人有系爭本票債權權利存在。從而，上訴人自
    得依民事訴訟法第247 條第1 項規定提起本件確認之訴，合
    先指明。
二、上訴人主張：依上訴人乙○○與被上訴人簽署之協議書，載
    明由上訴人乙○○交付房子、車子、休閒館予被上訴人，以
    為清償債務，並約明被上訴人凡有上訴人乙○○簽發之票據
    、借據等均已自動失效，是兩造間之債權債務皆已消滅。詎
    被上訴人竟持上訴人乙○○、丙○○共同簽發系爭本票，向
    臺灣臺北地方法院聲請系爭本票准許強制執行，經該院以93
    年度票字第51787 號裁定准予強制執行，顯有一債二償之違
    法，爰依民事訴訟法第247 條之規定，請求確認被上訴人持
    有上訴人乙○○、丙○○所共同簽發之系爭本票債權不存在
    等語（上訴人於原審聲明：確認上訴人乙○○、丙○○共同
    簽發系爭本票本票債權不存在。原審判決駁回上訴人之訴。
    上訴人聲明不服提起上訴。）。併為上訴聲明：(一)原判決廢
    棄。(二)確認上訴人乙○○、丙○○共同簽發系爭本票債權不
    存在。
三、被上訴人則以：上訴人乙○○自92年4 月2 日起即陸續向被
    上訴人借款，並分別交付本票（含系爭本票在內）、支票或
    借據予被上訴人，借貸本息計1,100 萬元。系爭本票背面空
    白，未有背書，由被上訴人持有中；協議書不等於已清償1,
    100 萬元之債務，上訴人乙○○交付被上訴人之三菱汽車僅
    值120 萬元，但有向中國信託銀行貸款尚欠該銀行100 多萬
    元，加上上訴人乙○○所欠該銀行之信用卡貸款30萬元，車
    子已無殘餘值；臺北市○○路142 號2 樓房屋約值900 萬元
    ，但有向臺灣土地銀行貸款尚欠該銀行730 萬元，且現仍賣
    不出去；被上訴人於93年9 月16日接手福臨休閒館後，已代
    墊之前由上訴人乙○○經營福臨休閒館時所欠之債務1,418,
    24 6元；台鵬開發股份有限公司經被上訴人接手後，發現之
    前由上訴人乙○○經營該公司時所付給湖適社區之租金支票
    （即向湖適社區承租地下一樓經營福臨休閒館）遭退票、加
    上所欠之稅金、勞健保計590,430 元之債務；尚不足清償1,
    100 萬元借款債務；當時被上訴人向上訴人乙○○要不到錢
    ，所以被上訴人才想拿上訴人乙○○之房子、車子、休閒館
    及台鵬開發股份有限公司算數，不足部分，被上訴人還要向
    上訴人丙○○求償等語，資為抗辯。併為答辯聲明：駁回上
    訴。
四、兩造均不爭執之事實：
  (一)被上訴人所持有之系爭本票係由上訴人乙○○、丙○○共同
    簽發，上訴人丙○○並未在系爭本票上「背書」，或於系爭
    本票上依票據法之規定載明「（連帶）保證」。
  (二)上訴人乙○○自92年4月2日起即陸續向被上訴人借款，並分
  　別交付本票（含系爭本票在內）、支票或借據予被上訴人，
  　借貸本息計1,100 萬元。且系爭本票係上訴人乙○○、丙○
    ○為上訴人乙○○向被上訴人調借現金100 萬元及60萬元而
    共同簽發交付被上訴人持有。
  (三)上訴人乙○○與被上訴人於93年9 月16日簽署協議書第1段
    載明意旨略以：上訴人乙○○以汽車、房屋、休閒館交付被
    上訴人全權處理，以為清償債務；於第2 段則載明：「據由
    上所述於中華民國93年9 月16日前由乙○○、黃譽禎二人所
    簽立支票、本票（含系爭本票在內）、借據等文件自動失效
    ，但上述不包括乙○○所簽立的本票有連帶保證人及背書人
    仍據效力」等語（見原審卷第6 頁）。
  (四)被上訴人持有上訴人乙○○、丙○○共同簽發之系爭本票，
    向臺灣臺北地方法院聲請系爭本票准許強制執行，經該院以
    93年度票字第51787 號裁定准予強制執行（見原審卷第7至9
    頁）。
五、上訴人主張：依上訴人乙○○與被上訴人簽署之協議書所載
    ，兩造間之債權債務均已消滅，被上訴人持有上訴人乙○○
    、丙○○共同簽發之系爭本票債權自屬不存在等語。被上訴
    人辯稱：上訴人乙○○所提供之房子、車子、休閒館及台鵬
    開發股份有限公司不足清償1,100 萬元借款，而協議書不等
    於被上訴人已清償1,100 萬元之債務等語。是兩造爭執點厥
    在於：依協議書所載，被上訴人持有系爭本票債權是否仍對
    被上訴人存在？經查：
  (一)按「票據債務人不得以自己與發票人或執票人之前手間所存
　　抗辯之事由對抗執票人。但執票人取得票據出於惡意者，不
　　在此限。」，票據法第13條定有明文。準此，發票人非不得
　　以自己與執票人間所存之抗辯事由對抗執票人，此觀票據法
　　第13條本文之反面解釋自明。又票據為文義證券及無因證券
  ，故票據上之權利義務，悉依票據上所載文義定之。其次民法
    第736 條規定：「稱和解者，謂當事人約定，互相讓步，以
    終止爭執或防止爭執發生之契約。」、同法第737 條規定：
    「和解有使當事人所拋棄之權利消滅及使當事人取得和解契
    約所訂明權利之效力。」，足見，和解契約成立生效後，債
    權人一方面取得和解契約所訂明之權利，另一方面債權人對
    債務人所為拋棄債權之部分，即生消滅而不存在之效力至明
    。
  (二)查系爭本票係上訴人乙○○、丙○○為上訴人乙○○向被上
    訴人調借現金100 萬元及60萬元而共同簽發交付被上訴人持
    有。嗣上訴人乙○○因無力償還其積欠被上訴人之1,100 萬
    元債務（含上開100 萬元及60萬元之借款債務在內），而由
    上訴人乙○○與被上訴人於93年9 月間簽立協議書，第1 段
    載明意旨略以：上訴人乙○○將汽車、房屋、休閒館交付被
    上訴人全權處理，以為清償債務等情，並於協議書第2 段則
    載明：「據由上所述於中華民國93年9 月16日前由乙○○、
    黃譽禎二人所簽立支票、本票（含系爭本票在內）、借據等
    文件自動失效，但上述不包括乙○○所簽立的本票有連帶保
    證人及背書人仍據效力」等事實，業據被上訴人提出系爭本
    票二件及協議書1 件（見第一審卷第50頁、第6 頁）附卷可
    稽，且為兩造所不爭執。是此部分之事實，堪信為真。
  (三)查上訴人乙○○與被上訴人於93年9 月16日簽署之協議書，
    依協議書第1 段所載：被上訴人乙○○將汽車、房屋、休閒
    館交由被上訴人全權處理，以為清償債務，即係被上訴人取
    得該等汽車、房屋、休閒館所有權利；依協議書第2 段所載
    ：「據由上所述於中華民國93年9 月1 6 日前由乙○○、黃
    譽禎二人所簽立支票、本票（含系爭本票在內）、借據等文
    件自動失效，但上述不包括乙○○所簽立的本票有連帶保證
    人及背書人仍據效力」等語，所謂支票、本票、借據自動失
    效，意即就該等票據及借款之債權，就尚未完全清償之債權
    部分，除但書所述部分之情事外，均拋棄而消滅不存在。揆
    諸上開說明，足見此協議書係屬和解契約性質，亦即被上訴
    人就上訴人乙○○交付之汽車、房屋、休閒館均由被上訴人
    取得此部分之權利，而就上訴人乙○○尚未完全清償之票據
    及借款之債權部分，除有但書所述部分之債權外，則均拋棄
    而消滅不存在，應可認定。
  (四)依協議書第2 段之但書所述：「但上述不包括乙○○所簽立
    的本票有連帶保證人及背書人仍據效力」等語，依其文義明
    白表示就上訴人乙○○所簽發之本票中，其上若有依票據法
    規定載明「（連帶）保證人」或「背書人」之本票者，則上
    訴人乙○○即仍應負該債務清償之責。惟查系爭本票並無依
    票據法規定載明「（連帶）保證人」或「背書」之事實，此
    為兩造所不爭執之事實，且上訴人丙○○僅係系爭本票共同
    發票人，既非「連帶保證人」，亦非「背書人」。從而，依
    上開協議書（和解契約）約定，上訴人自已對被上訴人不負
    系爭本票票據債務責任至明。
  (五)被上訴人雖辯稱：當時被上訴人向上訴人乙○○要不到錢，
    所以被上訴人才想拿上訴人乙○○之房子、車子、休閒館及
    台鵬開發股份有限公司算數；不足部分，被上訴人還要向上
    訴人丙○○求償等語（見本院卷第48頁）。但按連帶債務未
    全部履行前，全體債務人仍負連帶責任，又債權人向連帶債
    務人中之一人免除債務，而無消滅全部債務之意思表示者，
    除該債務人應分擔之部分外，他債務人仍不免其責任，固為
    民法第273 條第2 項及第276 條第1 項所明定，然若他債務
    人無應分擔之部分（例如民法第188 條之僱用人），而債權
    人向有負擔部分之債務人（如受僱人）免除部分債務時，他
    債務人就該免除部分即因而免其責任，否則他債務人（僱用
    人）於為全部之清償後，依民法第188 條第3 項規定，尚得
    向有負擔部分之債務人（受僱人）行使求償權，則債權人向
    該有負擔部分之債務人（受僱人）免除部分債務，將毫無意
    義。查縱令前開協議書但書解釋，被上訴人僅對乙○○免除
    債務，被上訴人仍可對上訴人丙○○求償屬實。惟如前述，
    被上訴人即對上訴人乙○○免除其餘之債務，因上訴人丙○
    ○與乙○○係基於上訴人乙○○向被上訴人借款，而共同簽
    發系爭本票交付被上訴人持有，上訴人丙○○並非共同向被
    上訴人借款，則上訴人丙○○就乙○○向被上訴人借款之債
    務，並無與乙○○有內部應共同負擔債務之問題，是被上訴
    人對上訴人乙○○免除其餘之債務，對丙○○亦具有免責之
    效力。從而，被上訴人自亦無可向丙○○主張系爭本票債權
    之權利。是被上訴人此部分之抗辯，洵有誤會，要不足採。
  (六)基上，依協議書所約定，被上訴人已免除乙○○之債務，且
    被上訴人持有之系爭本票上，並無協議書第2 段但書約定之
    「保證」或「背書」之情事，被上訴人自無系爭本票債權存
    在。準此，上訴人主張：被上訴人持有上訴人共同簽發之系
    爭本票債權不存在等語，洵屬有據，要堪採信。
六、綜上所述，上訴人依民事訴訟法第247 條之規定，訴請確認
    被上訴人持有系爭本票之票據債權不存在，為有理由，應予
    准許。原審未審究被上訴人已與上訴人乙○○簽署協議書（
    和解契約）既生拋棄其餘債權之效力，且系爭本票並未有協
    議書第2 段但書所約定之情事，被上訴人自不得主張系爭本
    票債權，亦即被上訴人持有系爭本票債權已不存在。因之，
    原審為上訴人敗訴之判決，尚有未洽。上訴意旨指摘原判決
    不當，求予廢棄，為有理由，爰更為判決如主文第二項所示
    。
七、本件事證已臻明確，兩造其餘攻擊、防禦方法及舉證，經本
　　院審酌後，認對判決結果均無影響，爰不一一論述，併此指
  　明。
八、據上論結，本件上訴為有理由，依民事訴訟法第436 條之1
    第3 項、第450 條、第78條，判決如主文。
中　　華　　民　　國　　94　　年　　7 　　月　　20　　日
                  民事第一庭    審判長法　官　李行一
                                  　　法　官　陳翠琪
                                  　　法　官　楊千儀
以上正本證明與原本無異。
本判決不得上訴。
中　　華　　民　　國　　94　　年　　7 　　月　　20　　日
                                      書記官  簡青根
附表：
┌──┬─────┬────┬────┬────────┬────┬───┐
│編號│  發票人  │ 發票日 │ 提示日 │票面金額(新臺幣)│ 票號   │備 考 │
├──┼─────┼────┼────┼────────┼────┼───┤
│ 一 │ 乙○○   │92.04.14│  空白  │  0000000元     │415973  │      │
│    │ 丙○○   │        │        │                │        │      │
├──┼─────┼────┼────┼────────┼────┼───┤
│ 二 │ 乙○○   │92.07.28│  空白  │   600000元     │0000000 │      │
│    │ 丙○○   │        │        │                │        │      │
└──┴─────┴────┴────┴────────┴────┴───┘
